【裁判字號】    90,台上,6290
【裁判日期】    901017
【裁判案由】    因偽造文書等罪案件
【裁判全文】
最高法院刑事判決                                九十年度台上字第六二九○號
    上  訴  人  甲○○
                丙○○
                乙○○
右上訴人等因偽造文書等罪案件，不服台灣高等法院中華民國八十九年五月二十四日
第二審更審判決（八十八年度重上更(四)字第一四一號，起訴案號：台灣台北地方法院
檢察署八十一年度偵字第二三三二五、二五二八八號），提起上訴，本院判決如左：
    主  文
原判決撤銷，發回台灣高等法院。
    理  由
本件原判決認定：一、上訴人甲○○及丙○○、乙○○分別係台北市政府警察局中山
分局長安東路派出所之巡佐及警員，均為依據法令從事公務之人員。丙○○、乙○○
與視聽理容理髮業者郭春汝（經判刑確定）熟識，二人均明知郭春汝在台北市○○○
路及復興南路，分別開設美豪視聽理容理髮院（下稱美豪理容院）、星豪視聽理容理
髮院，以從事猥褻按摩為常業。民國八十一年七月間，台北市政府警察局厲行取締色
情，丙○○、乙○○於民國八十一年七月二十九日下午二時，前往台北市○○○路○
段一六二號美豪理容院臨檢取締色情，查無猥褻情事，其間該店外場經理魏慶元（經
判刑確定）聯絡郭春汝到場處理，郭春汝之前因受上開派出所不詳姓名之員警囑託，
謂該段期間係掃黃期，為使派出所得以交差，要求郭春汝預備偽為色情按摩接受取締
等語，郭春汝並告知該店女服務生朱金蓮（已更名為朱品蓉）上情。而丙○○、乙○
○為求績效，即與郭春汝、魏慶元共同謀議，於徵得該店另一外場經理游明賢及朱金
蓮同意後，由游明賢偽為客人，朱金蓮偽為替游明賢猥褻按摩之人，以接受取締，謀
定後，丙○○即電請派出所派員前往支援，其間丙○○、乙○○、郭春汝、魏慶元、
游明賢及朱金蓮即基於犯意聯絡，推由丙○○在職務上所掌臨檢紀錄表、社會秩序維
護法案件報告單等公文書上，分別偽填魏慶元為該店負責人，游明賢為客人，朱金蓮
為替游明賢猥褻按摩之女服務生等不實登載，並製作魏慶元為負責人之不實筆錄，乙
○○則製作游明賢為男客之不實筆錄，二人復利用不知情之警員黃文章製作朱金蓮之
不實筆錄，及利用不知情之警員張建明在刑事案件報告單上，偽填魏慶元為該店負責
人，游明賢為客人，朱金蓮為替游明賢猥褻按摩之女服務生等不實登載。丙○○另於
臨檢表及社會秩序維護法案件報告單上，虛偽記載未至現場取締且不知情之長安東路
派出所副主管方福田、勤區警員陳明賢之簽名，足生損害於偵查之正確性及方福田、
陳明賢，嗣經上開分局將前述臨檢表、筆錄等一併移送台灣台北地方法院檢察署偵查
，予以行使。二、上訴人甲○○於八十一年九月二十三日晚上十時四十分許，接獲分
局勤務中心通報轄內美豪理容院從事色情不法，即帶同丙○○、乙○○前往查緝，在
密室內當場查獲周俊馨與十九號小姐林張麗卿，及不詳姓名年籍之日本人與二十六號
小姐（姓名不詳）分別進行猥褻及姦淫行為，並查扣日本人與二十六號小姐姦淫時脫
卸之褲襪、衛生紙、白色小毛巾及保險套（內有男性精液），復查獲現場經理謝進興
、另一經理簡兩旺及會計郭雪吟。甲○○即命丙○○、乙○○以電話回報分局勤務中
心，經理簡兩旺伺機通知郭春汝到場，郭春汝隨即偕同男友唐斯訓趕至，唐斯訓向甲
○○關說不要取締，甲○○未予同意，然仍應郭春汝之要求，改由簡兩旺頂替負責人
，現場祇取締林張麗卿及周俊馨交差，嗣因林張麗卿不願單獨受罰，與甲○○發生爭
執，甲○○見無法在場完成頂替及縱放人犯事宜，即通知不知情之警員楊志源、陳義
勇駕駛中型警備車，於翌（二十四）日凌晨零時許，將違反社會秩序維護法之行為人
周俊馨、林張麗卿、日本人及二十六號小姐帶回長安東路派出所處理，同時將在場之
經理簡兩旺、謝進興及會計郭雪吟（經判刑確定）共七人，併依現行犯逮捕到所，而
未依規定在現場製作臨檢表。至長安東路派出所後，郭春汝隨後趕來與甲○○商談，
並聯絡其員工魏慶元、郭海定至派出所，旋郭春汝在甲○○、丙○○、乙○○同意下
，與魏慶元在員警辦公室內，虛偽製作美豪理容院已由魏慶元以新台幣（下同）五十
萬元讓渡予簡兩旺之讓渡書，甲○○等三人亦容由依法逮捕之簡兩旺簽名、蓋指印於
該讓渡書上，連同該理容院之租賃契約交付甲○○，由簡兩旺頂替郭春汝為負責人。
其間甲○○、丙○○、乙○○均明知簡兩旺非美豪理容院負責人，竟與郭春汝、魏慶
元、簡兩旺基於犯意聯絡，由甲○○於職務上所掌之臨檢表及刑事案件報告單公文書
上，偽填簡兩旺為負責人，並將依法查扣之褲襪、衛生紙、白色小毛巾、保險套等證
物丟棄，再於臨檢表上為未扣到證物之不實登載。另由乙○○製作林張麗卿指稱簡兩
旺為負責人之不實筆錄，丙○○製作周俊馨指稱簡兩旺為負責人之不實筆錄，復利用
不知情之警員楊志源製作簡兩旺自承為負責人之不實筆錄。嗣甲○○、丙○○、乙○
○即於同日凌晨二時三十分許，將依法逮捕之謝進興、郭雪吟二名人犯縱放，對於該
日本人及二十六號小姐亦不依社會秩序維護法予以處罰或製作筆錄，任令其二人離去
，藉以隱匿關係郭春汝、謝進興、簡兩旺、郭雪吟為刑事被告案件之人證，而僅將林
張麗卿、周俊馨移送台北市政府警察局依社會秩序維護法處罰，及將簡兩旺移由台北
市政府警察局以妨害風化罪嫌移送台灣台北地方法院檢察署檢察官偵查，俾隱匿郭春
汝之犯行，並藉以行使上開不實公文書，足生損害於偵查之正確性等情。因而撤銷第
一審判決，改判論處丙○○、乙○○共同行使公務員明知為不實之事項，而登載於職
務上所掌之公文書，足以生損害於公眾及他人，及與甲○○共同公務員假藉職務上之
方法，毀棄公務員職務上掌管之物品罪刑，固非無見。
惟查：(一)原判決認定上訴人丙○○、乙○○與郭春汝熟識，均明知郭春汝開設美豪及
星豪兩家理容院，以從事猥褻按摩為常業，但理由內並未敘明其憑以認定之依據；又
原判決認定上訴人甲○○、丙○○、乙○○於八十一年九月二十三日同往美豪理容院
查緝，當場查獲有色情行為，彼等明知簡兩旺非該理容院負責人，竟與郭春汝、魏慶
元、簡兩旺基於犯意聯絡，分別或利用不知情之警員楊志源，在職務上所掌之臨檢紀
錄表等公文書及林張麗卿、周俊馨、簡兩旺之筆錄上為不實之登載，並藉以行使等情
，而論上訴人等三人以共同行使公務員登載不實之公文書罪，但理由內亦未說明有何
登載不實之公文書足資證明，均有認定事實不憑證據之違誤。(二)原判決理由先說明證
人謝進興於偵查中證稱甲○○等人前來取締時，丙○○、乙○○要其按信號燈通知店
內小姐，其佯裝要按，但沒有按等語，有悖常情，不足以認定上訴人等有洩漏國防以
外之秘密犯行（理由欄第二項第八段），繼謂「……原審復漏論被告甲○○等人涉犯
洩漏國防以外秘密罪，亦有未合」云云（理由欄第四項第六段），並以此為撤銷第一
審判決之理由，所為之論述前後矛盾，自屬於法有違。(三)原判決認定上訴人丙○○、
乙○○於八十一年七月二十九日前往美豪理容院臨檢取締色情，查無猥褻情事，二人
為求績效，明知朱金蓮與游明賢未為猥褻按摩行為，魏慶元非該理容院負責人，竟與
郭春汝、魏慶元、游明賢、朱金蓮基於犯意聯絡，偽以朱金蓮與游明賢在該理容院為
猥褻按摩，及魏慶元偽為該理容院負責人，而分別製作或利用不知情之其他警員製作
不實之筆錄及於臨檢紀錄表等公文書上為不實之登載，丙○○並於臨檢紀錄表及社會
秩序維護法案件報告單上，虛偽記載未至現場取締且不知情之長安東路派出所副主管
方福田、勤區警員陳明賢之簽名等情。然郭春汝、游明賢均否認與上訴人等有何犯意
聯絡，另據證人方福田證稱警員有慣例在臨檢紀錄表填上管區名字（見一審卷第二四
八頁反面），證人辛春豐證稱：「通常主管未到現場也會將名字寫上，管區也是這樣
，這是我們的傳統」等語（見原審上訴卷第八六頁正面），原判決未說明郭春汝、游
明賢、方福田、辛春豐等人有利於上訴人之供述何以不足採，於法亦有未洽。(四)刑事
審判之量刑，在於實現刑罰權之分配的正義，故法院對有罪被告之科刑，應符合罪刑
相當之原則，使輕重得宜，罰當其罪，以契合人民之法律感情。關於原判決事實一即
上訴人丙○○、乙○○於八十一年七月二十九日至美豪理容院臨檢，查無猥褻情事，
其二人為求績效，偽為查獲猥褻按摩，而登載不實之公文書並行使部分，原審係論以
刑法第二百十六條、第二百十三條行使公務員登載不實之公文書罪，該罪之法定刑為
一年以上七年以下有期徒刑，原審分別判處丙○○、乙○○有期徒刑一年二月及一年
。關於原判決事實二即上訴人甲○○、丙○○、乙○○於八十一年九月二十三日至美
豪理容院取締色情，當場查獲不法及扣得涉案證物，竟登載不實之公文書並行使，將
扣案證物丟棄及將人犯縱放，使犯人隱避，並隱匿關係他人刑事被告案件之人證部分
，原審係論以刑法第二百十六條、第二百十三條行使公務員登載不實之公文書罪、第
一百六十三條第一項公務員縱放人犯罪、第一百三十八條毀棄公務員職務上掌管之物
品罪、第一百六十四條第一項使犯人隱避罪及第一百六十五條湮滅證據罪，並就公務
員縱放人犯及行使公務員登載不實之公文書罪以外各罪，依刑法第一百三十四條規定
加重其刑。暨以上述各罪間，或有想像競合犯或有牽連犯裁判上一罪關係，從一重依
刑法第一百三十八條毀棄公務員職務上掌管之物品罪處斷（該罪之法定刑為五年以下
有期徒刑，依刑法第一百三十四條加重後之最重本刑為七年六月，較行使公務員登載
不實之公文書罪為重），而各判處上訴人等三人有期徒刑八月。該事實二部分從一重
處斷結果，雖依刑法第一百三十八條論處罪刑，但該部分除觸犯刑法第二百十六條、
第二百十三條行使公務員登載不實之公文書罪，與事實一情節相同外，既另又觸犯公
務員縱放人犯、毀棄公務員職務上掌管之物品、使犯人隱避及湮滅證據各罪，其犯罪
情節自較事實一為重，原審未說明其如何具體審酌上訴人等一切犯罪情狀，遽量處較
事實一所處之刑為輕且在牽連之輕罪法定最低度刑以下之有期徒刑八月（行使公務員
登載不實之公文書罪之法定最低度刑為一年），兩相比較，顯失均衡，有違罪刑相當
之原則，併有可議。以上或為上訴意旨所指摘，或為本院得依職權調查之事項，應認
仍有撤銷發回之原因。至原判決理由第六項不另為無罪之諭知部分，基於審判不可分
原則，應一併發回。
據上論結，應依刑事訴訟法第三百九十七條、第四百零一條，判決如主文。
中      華      民      國     九十     年      十      月     十七     日
                              最高法院刑事第八庭
                                  審判長法官  張  信  雄
                                        法官  賴  忠  星
                                        法官  張  清  埤
                                        法官  陳  世  雄
                                        法官  蕭  權  閔
      右正本證明與原本無異
                                              書  記  官
中      華      民      國     九十     年      十      月    二十四    日

司法院資訊處製作；財團法人民間司法改革基金會備份。
